【裁判字號】    99,易,2943
【裁判日期】    991102
【裁判案由】    詐欺
【裁判全文】
臺灣臺中地方法院刑事判決              99年度易字第2943號
公  訴  人  臺灣臺中地方法院檢察署檢察官
被      告  丁○○
上列被告因詐欺案件，經檢察官提起公訴（99年度偵字第11272
、12631號），本院判決如下：
    主    文
丁○○無罪。
    犯罪事實
一、公訴意旨略以：被告丁○○能預見將自己行動電話易付卡提
    供予他人使用，可能遭用於詐欺取財等財產犯罪，竟仍基於
    幫助詐欺取財之犯意，於民國99年3月16日下午5時30分許前
    之某時，分別在不詳處所，將其所申辦之0000000000號行動
    電話易付卡，提供予年籍不詳之詐欺集團成員，容任該詐欺
    集團利用上開易付卡，作為詐欺取財之工具使用。而該詐欺
    集團成員即共同意圖為自己不法之所有，並基於詐欺取財之
    犯意聯絡，於99年3月16日下午5時30分前之某時及99年3 月
    17日下午1 時許前之某時，在雅虎奇摩購物網站上，分別刊
    登欲拍賣液晶電視及科學雜誌各1 則之訊息，嗣被害人甲○○及丙○○瀏覽前揭廣告訊息後，均因而陷於錯誤，分別於
    99年3月16日下午5時30分許及99年3月17日晚間7時許，匯款
    新臺幣（下同）5500元及1050元，至同案被告戊○○所申辦
    之中國信託商業銀行大里分行帳號000000000000號帳戶內（
    被告戊○○部分由本院另行審理中）。被害人甲○○及丙○○2 人於匯款後，分別撥打對方在網路上所留之0000000000
    號行動電話號碼，欲向對方查詢貨品何時送達，詎料，其等
    始終未能取得前揭購買之商品，至此，被害人2 人始知受騙
    上當，因認被告涉犯刑法第30條第1項前段、第339條第1 項
    之幫助詐欺取財罪嫌。
二、查本案以下所引用被告以外之人於審判外之言詞或書面陳述
    ，而不符合刑事訴訟法第159條之1至第159條之4之規定者，
    業經本院於審理時當庭提示而為合法之調查，公訴人及被告
    於本院審理中均同意做為證據（見本院卷第44頁），復經本
    院審酌前開證據作成或取得之狀況，並無非法或不當取證之
    情事，且亦無顯不可信之情況，故認為適當而均得以作為證
    據，是依刑事訴訟法第159條之5之規定，均具有證據能力，
    先予敘明。
三、按犯罪事實應依證據認定之，無證據不得認定犯罪事實；不
    能證明被告犯罪者，應諭知無罪之判決，刑事訴訟法第154
    條第2項及第301條第1 項分別定有明文。次按認定不利於被
    告之事實，須依積極證據，茍積極證據不足為不利於被告事
    實之認定時，即應為有利於被告事實之認定，更不必有何有
    利之證據；又被告否認犯罪事實所持之辯解，縱屬不能成立
    ，仍非有積極證據足以證明其犯罪行為，不能遽為有罪之認
    定（最高法院30年上字第816號判例、30年上字第1831 號判
    例參照）。復按刑事訴訟法第161條第1項亦規定，檢察官就
    被告犯罪事實，應負舉證責任，並指出證明之方法，是檢察
    官對於起訴之犯罪事實，應負提出證據及說服之實質舉證責
    任，倘其所提出之證據，不足為被告有罪之積極證明，或其
    指出證明之方法，無從說服法院以形成被告有罪之心證，基
    於無罪推定之原則，自應為被告無罪判決之諭知，最高法院
    92年台上字第128號判例意旨亦揭櫫甚詳。
四、公訴意旨認被告丁○○涉有幫助詐欺罪嫌，無非係以證人即
    被害人甲○○、丙○○於警詢之證述、卷附交易明細表、戊○○金融帳戶之開戶資料與存提明細、行動電話0000000000
    號門號通聯調閱查詢單、雅虎奇摩拍賣網站網頁列印畫面、
    各1份，並以被告係於98年11月3日始在大邦交通有限公司任
    職（下稱有大邦公司），是被告辯稱於98年9 、10月間將易
    付卡放在駕駛之車輛而不見了等語，應非可採；況行動電話
    易付卡內有被告申辦預付之金錢供使用扣款，係有價值之物
    品，若被告申請後遺失，理應立即向電信公司申請停用或補
    發，詎被告卻未為上開行為，放任竊得或拾得該張易付卡之
    不特定人得以任意使用該張易付卡，縱拾得或竊得者係詐欺
    集團成員，其亦不以為意，究其所為，不無幫助他人從事財
    產上犯罪之不確定故意，是被告所涉幫助詐欺取財罪嫌，堪
    以認定等語，為其主要論據。訊據被告固坦承上開00000000
    00號行動電話門號係其本人所申請，惟堅決否認有何幫助詐
    欺之犯行，辯稱：伊於98年6 月間起在大邦交通公司擔任司
    機，伊都將0000000000號行動電話易付卡放在伊所駕駛車輛
    之駕駛座前方，後來於98年9 、10月間，伊因車禍小腿骨動
    手術，等到伊於98年11月間回到公司上班時，才發現該張易
    付卡已不見了等語。
五、經查：
  (一)不詳詐欺取財犯罪集團成員於99年3月16日下午5時30分前之
    某時及99年3月17日下午1時許前之某時，在雅虎奇摩購物網
    站上，分別刊登欲拍賣液晶電視及科學雜誌各1 則之訊息，
    嗣被害人甲○○及丙○○瀏覽前揭廣告訊息後，均因而陷於
    錯誤，分別於99年3月16日下午5時30分許及99年3 月17日晚
    間7 時許，匯款5500元及1050元，至同案被告戊○○所申辦
    之中國信託商業銀行大里分行帳號000000000000號帳戶內等
    情，業據證人甲○○、丙○○於警詢中證稱綦詳（見臺北市
    政府警察局士林分局警卷第2至3頁、臺北市政府警察局中正
    第二分局警卷第6頁），並有郵局交易明細表1份、戊○○上
    開帳戶交易明細表1份、雅虎奇摩購物網站列印資料2份（見
    臺北市政府警察局士林分局警卷第5、9、15至17頁、臺北市
    政府警察局中正第二分局警卷第8 至10頁）、一本萬利交易
    明細查詢1份（臺北市政府警察局中正第二分局警卷第7頁）
    在卷可稽。是被害人甲○○、丙○○確於上開時、地，遭不
    詳詐欺取財犯罪集團之詐欺，而轉帳至戊○○上開帳戶內之
    事實，雖堪認定，然此僅能證明被害人甲○○、丙○○遭詐
    欺集團詐騙，尚難僅憑此即遽行推論被告有幫助詐欺取財之
    犯行，而為被告不利之認定。
  (二)上開0000000000號行動電話門號，為被告於99年5 月25日，
    向統一超商申辦，係預付型門號（即俗稱之易付卡），並於
    98年6月9日開通使用等情，業據被告於偵查及本院審理時自
    承在卷，並有統一超行動電話基本資料、預付卡門號申請書
    各1份附卷可稽（見98年度核交字第699號偵查卷第6至7頁）
    ，足認被告此部分之自白與事實相符，應堪採信。是000000
    0000號行動電話門號係被告所申請之事實，即堪認定。雖大
    邦公司99邦字第0709號函稱：「經本公司查明丁○○（Ｚ000
    000000）曾在本公司服務，於民國98年11月3 日到職，並於
    民國99年2 月26日離職。」、「該員工任職期間薪資領取方
    式為匯款，匯入台中商業銀行台中港分行，戶名為徐蔡珠雲
    ，帳號為000000000000。」等語（見99年度偵字第11272 號
    偵查卷第46頁）。惟大邦公司以被告為被保險人於98年6月9
    日加入勞工保險，至98年9 月30日退保，大邦公司又於98年
    11月3日再以被告為被保險人加入勞工保險，至99年2月26日
    退保，有勞工保險局99年10月4日保承資字第09910407740號
    函足憑（見本院卷第35至37頁）；且大邦公司猶於98年10月
    12日匯款12112 元入該公司給付薪資予被告之台中商業銀行
    台中港分行、戶名為徐蔡珠雲、帳號為000000000000號帳戶
    內，亦有上開帳戶存摺影本可稽（見99年度偵字第11272 號
    偵查卷第27至28頁）；而被告因骨折傷害自98年10月16日起
    至同年月20日止，住院治療5 日一情，復有童綜合醫院診斷
    證明書可查（見99年度偵字第11272 號偵查卷第55頁）。徵
    之上開勞工保險投退保資料、薪資帳戶資料及醫院診斷證明
    書，足認被告辯稱：伊於98年6 月間起大邦交通公司擔任司
    機，後來於98年9 、10月間，因車禍小腿骨動手術，於98年
    11月間再回大邦公司上班等語，即與事實相符。大邦公司函
    稱：被告自98年11月3 日起任職於該公司云云，顯與事實不
    符，不足採信。故被告辯稱：伊將0000000000號行動電話易
    付卡放在伊所駕駛車輛之駕駛座前方，手術後，於98年11月
    間再回大邦公司上班時，才發現該張易付卡已不見等語，即
    非無據。
  (三)再佐以行動電話預付卡性質上本即與一般申請使用之門號SI
    M卡多所不同，預付卡雖亦有1組門號供申購人使用，惟其內
    多已有一限定之撥號額度，如未儲值，一旦屆滿使用期限，
    該張預付卡亦將自動失效，無法再行撥打接聽，且預付卡若
    遭竊或遺失，縱未予處理，至多亦僅受有所剩儲值額度之損
    失，且一段時日後，即自動失效，而非如一般SIM 卡，若不
    予掛失而遭他人濫用，因此衍生之費用將有由原申請人無限
    負擔之可能，因易付卡門號性質本即與一般門號SIM 卡有所
    不同，為強調其便利性，是以易付卡較著重在該門號之儲存
    價值，若有轉讓情形，後手欲持續使用該支門號，則須自行
    注意持續儲值，惟無論如何，所生費用與前手再無關聯，而
    一般門號SIM 卡因不具此等儲值功能，故其費用之收取，均
    須待確認特定期間內之實際撥打狀況後，方會加以計算並通
    知申請人繳費，是若轉讓一般門號SIM 卡而未告知通信業者
    ，前手勢將為電信業者追討後手使用該支門號所產生之通話
    費用，兩相比較，即可知悉預付卡門號之個人專屬性實非甚
    強。是行動電話預付卡為電信業者應不同通信需求客戶所提
    供免月租費、免帳單之電信服務，主要之客戶層為通信量較
    低或短期用量之客戶，使用方式為由客戶至販賣易付卡之通
    路購入行動電話SIM 卡開通後，即可依所購入之金額使用通
    話，其最低購入金額依市面一般電信業者經營型態，均自數
    百元不等起，另於所購入之金額使用完畢後，則可以於服務
    門巿購入一定金額補充卡透由IVR 之方式進行額度補充即可
    繼續使用，此已經業者廣告推銷，而為公眾週知之事實。從
    而，若有他人拾得被告該門號，亦可逕予使用甚至購買儲值
    卡而通話甚明，且因預付卡有餘額用罄未再儲值一段時日後
    即自動失效之性質，故被告辯稱：因金額不多，不以為意，
    且儲值卡若沒有繼續儲值，就沒有用了，未辦理停話等語，
    即難認有顯不符情理之處。是行動電話預付卡既申設簡便價
    值非鉅，復僅係供短期或低用量通信之用，客觀上要難認係
    屬何個人財產、信用之表徵，核與金融機構帳戶資料不同，
    另預付卡既於用盡餘額後須再以金錢購入補充卡始得接續使
    用，則一般使用者遭竊、遺失後亦應無惟恐他人盜用而需負
    擔通話費用之疑慮，是使用者遺失行動電話預付卡SIM 卡後
    未報警或掛失，實難認悖離一般生活習慣之常情。綜上，自
    難僅憑被告於遺失上開門號行動電話SIM 卡後，未報警或掛
    失，即推論被告將上開門號行動電話SIM 卡交與他人使用，
    主觀上有幫助詐騙集團成員從事詐騙取財之犯意。
  (四)另按利用人頭帳戶詐欺取財之犯罪，因人頭帳戶之存摺、提
    款卡等物既在犯罪行為人持有中，該金融帳戶為犯罪行為人
    所管領得隨時使用，於被害人匯款至犯罪行為人持有之上開
    人頭帳戶時，犯罪行為人實際上既已得隨時領取該詐欺所得
    款項，對該匯入之款項已具管領能力，自屬詐欺行為既遂（
    參見臺灣高等法院暨所屬法院97年法律座談會彙編，97年12
    月版，第620至625頁之研討結果）。次按詐欺罪因對特定法
    益之侵害，於犯罪行為完成（既遂）時即終了，故即成犯。
    是以，凡意圖為自己或第三人不法之所有，以詐術使人將本
    人或第三人之物交付時，即完成犯罪行為，而該當構詐欺取
    財犯罪，縱事後將詐欺之物設法歸還，亦無解於罪名之成立
    ；同理，詐欺犯罪行為完成（既遂）後，被害人與詐欺行為
    人間之聯繫，縱仍有詐術存在，亦無關乎詐欺犯罪行為之成
    立。再按刑法上之從犯，以在他人實施犯罪行為前或實施中
    ，予以助力，為構成要件。若於他人犯罪完成後為之幫助，
    除法律別有處罰規定，應依其規定論處罪刑外，尚難以從犯
    之例相繩（最高法院28年上字第1156號判例參照）。申言之
    ，刑法上之幫助犯，係以「事先幫助」及「事中幫助」為限
    ，若於他人犯罪行為完成後，予以助力，即學說上所謂之「
    事後幫助」，除法律別有處罰規定外，不成立幫助犯（最高
    法院18年上字第287號判例、71年度台上字第843判決要旨參
    照）。
  (五)又被害人甲○○、丙○○係利用雅虎奇摩購物網路與詐欺集
    團成員聯絡交易、轉帳細節，被害人2 人於匯款前並未以其
    使用之電話撥打詐欺集團成員使用之門號0000000000號行動
    電話聯絡，被害人甲○○於匯款完成之後，再以其使用之電
    話撥打詐欺集團成員使用之門號0000000000號行動電話聯絡
    交貨事宜等情，業據證人即被害人甲○○、丙○○於本院審
    理時證述甚詳，證人甲○○證稱：「（在買賣、匯款過程中
    ，你如何與對方聯繫？）在奇摩網站上問、答。」、「（有
    無與賣家用電話聯繫過？）沒有。我是因為款項匯出之後，
    一直沒有收到商品，所以透過網路上其他有與這個賣家買賣
    過的買家，取得對方的電話，然後打電話給對方，電話有撥
    通，對方是說是用快遞，但是因為快遞忙，所以還沒有，就
    是一直推託，後來再打電話就沒有人接了。」、「你在匯款
    之前並沒有撥打過電話？）沒有。」等語（見本院卷第63頁
    背面至64頁）；證人丙○○亦證稱：「（你在購買過程中，
    有無與何人以何方式聯繫？）我就是下標之後，就直接依照
    雅虎奇摩購物網站通知的賣家帳號匯入款項，並沒有使用電
    話，也沒有使用網路聯絡。」、「（是後來匯入款項之後，
    因為都沒有收到商品，你就透過奇摩那邊聯繫，那你有無以
    電話聯絡賣家？）那是雅虎寄給我的賣家資訊，印象中並沒
    有任何電話。」、「（匯款之後，你有無打電話給對方？）
    後來是因為我一直沒有收到商品，我才透過網路賣家的資訊
    裡面，去打他留在網站上的電話，但是都沒有通話。」等語
    （見本院卷第43頁）。核與門號0000000000號行動電話通聯
    記錄（見99年度偵字第11272 號偵查卷第20至26頁）之記載
    相符，足認證人甲○○、丙○○之證述，堪信為真實。是本
    案詐欺取財之正犯於詐欺取財既遂前（即被害人存入款項之
    時點），被告所申請上開0000000000號行動電話，並未遭該
    詐欺集團成員於向被害人甲○○、丙○○實施詐術之過程中
    ，實際使用於發話或受話，自難認已對該詐欺取財之正犯犯
    行提供何種具體助力之幫助行為。至於被害人甲○○於本案
    詐欺犯行既遂後，雖曾撥打該門號與詐欺集團成員聯絡交貨
    事宜，其性質亦屬「事後幫助」行為，要難成立刑法上之幫
    助犯。
六、綜上所述，公訴人於本案所舉證據，除得證明被害人甲○○
    、丙○○確遭詐欺，及將受騙款項匯入指定之同案被告戊○○帳戶外，並無積極證據可認被告上開預付卡並非遺失，而
    係其確有將該易付卡交由詐欺集團使用之情形。且被害人甲○○、丙○○係利用雅虎奇摩購物網路與詐欺集團成員聯絡
    交易、轉帳細節，被害人2 人於匯款前並未以其使用之電話
    撥打詐欺集團成員使用之門號0000000000號行動電話聯絡，
    已難認詐欺集團成員有使用門號0000000000號行動電話SIM
    卡為詐欺取財之工具。況被害人甲○○係於匯款完成之後，
    再以其使用之電話撥打詐欺集團成員使用之門號0000000000
    號行動電話聯絡交貨事宜，故縱認被告有提供上開門號SIM
    卡予詐欺集團成員使用，亦屬「事後幫助」行為，核與刑法
    上之幫助犯要件不合。故檢察官之前揭舉證，尚未達於通常
    一般之人均不致有所懷疑，而得確信其為真實之程度者。此
    外，復查無其他積極證據足證被告曾有提供上開門號預付卡
    之SIM 卡以幫助他人遂行詐欺取財犯行之行為，徵諸首開說
    明，本案自應依法對被告為無罪之諭知。
據上論斷，應依刑事訴訟法第301條第1項，判決如主文。
本案經檢察官乙○○到庭執行職務。
中    華    民    國    99    年    11    月    2     日
                  刑事第九庭    審判長法  官  林靜芬
                                      法  官  柯志民
                                      法  官  楊文廣
以上正本證明與原本無異。
如不服本判決應於收受判決後10日內向本院提出上訴書狀，並應
敘述具體理由。其未敘述上訴理由者，應於上訴期間屆滿後20日
內向本院補提理由書（均須按他造當事人之人數附繕本）「切勿
逕送上級法院」。
告訴人或被害人對於判決如有不服具備理由請求檢察官上訴者，
其上訴期間之計算係以檢察官收受判決正本之日期為準。
                                      書記官  陳靖騰
中    華    民    國    99    年    11    月    2     日

司法院資訊處製作；財團法人民間司法改革基金會備份。
